【裁判字號】    92,台上,5030
【裁判日期】    920917
【裁判案由】    貪污
【裁判全文】
最高法院刑事判決                              九十二年度台上字第五０三０號
    上  訴  人  甲○○原名楊.
                乙○○原名康.
右上訴人等因貪污案件，不服台灣高等法院台中分院中華民國九十二年七月一日第二
審更審判決（九十二年度上更(二)字第六一號，起訴案號：台灣南投地方法院檢察署八
十八年度偵字第四六二○號），提起上訴，本院判決如左：
    主  文
原判決關於甲○○部分撤銷，發回台灣高等法院台中分院。
其他上訴駁回。
    理  由
一發回部分：
本件原判決認定上訴人甲○○（原名楊秀儼）於民國八十六年六月一日任職行政院國
軍退除役官兵輔導委員會（以下簡稱退輔會）清境農場青青草原售票亭收費員，嗣於
八十七年四月一日調升為領班（已於八十八年七月六日因本件貪污案件離職），負責
督導青青草原售票亭入場票（環境美化及清潔維護費）之領取、分配、票款公廁使用
費之繳交、日報表填寫、設施環境清潔維護等職務。乙○○（原名康佩佩）於八十七
年六月五日任職退輔會清境農場青青草原售票亭收費員（已於八十八年七月十九日因
本件貪污案件離職），負責青青草原售票亭售票、驗票、及日記帳填寫（記載每日出
售之入場票、收入之票款），均為依據法令從事公務之人員。退輔會清境農場青青草
原入場票種類計有全票每張新台幣（下同）一百元、半票每張六十元、團體票每張八
十元及保險票每張十元等四種，票本每本計一百張。設有三處售票亭，每一處售票亭
均有一售票員負責。平日由領班向會計室簽領票本，依各售票亭出售入場票情形補發
票本予各售票亭。收費員須於每日下班前結帳，將該日出售之入場票票本號碼、票款
，記載於日記帳本，將出售之票款及票根（如已整本出售）交給領班。領班核對票款
與收費員填載之日記帳資料無誤後，據以製作日報表，連同票款繳交退輔會清境農場
出納股入帳。票根則由領班置放於倉庫，每隔一段時日，由領班以每十捲票根捆成一
冊之方式加以清理，俾供審計單位查核。退輔會清境農場青青草原北端公廁，自八十
六年五月二十一日起至八十七年十二月三十日止，由管理公廁之收費員向使用之遊客
每次收取十元，並贈送一包面紙予遊客使用，由領班向管理公廁之收費員收取後，核
對收入款數額與面紙使用情形清點無訛後報繳。甲○○與乙○○因均負有債務，經濟
情況不佳，竟共同基於意圖為自己不法所有及將不實事項登載於職務上所掌公文書之
概括犯意聯絡，利用退輔會清境農場未實際查驗領班領出票本與售票後繳回票根之數
量是否相符，僅核對日報表所載售票情形與繳回之票款現金相符即予入帳之漏洞，自
八十七年六月間起至八十八年七月六日間止，甲○○與乙○○共謀將不實之出售入場
票票本、號碼、數目、收入之票款，推由甲○○連續登載於其職務上所掌管之日報表
上，短報出售之入場票及票款，將短報之票款挪為己用，連續侵占為公有財物之票款
共一百零七萬八千三百八十元。甲○○、乙○○因乙○○短報出售之入場票數，致乙
○○負責票亭出售之入場票總數與另二處票亭出售之總數相差過大，甲○○因八十八
年六、七月間將不知情之收費員張沈惠萍所已出售之團體票根三冊、優待票根、票款
三萬六千元；劉素惠所已出售之團體票入場票根一本及收取之票款一千元取走，再由
甲○○將此不實之出售情形登載於日報表呈核，以避免被發現，足以生損害於退輔會
清境農場及該農場管理之正確性。其二人又承前共同之概括犯意聯絡，自八十七年六
月間起至同年十月間止，利用乙○○兼管該草原北端公廁之機會，共同連續侵占公廁
收入款十萬五千五百四十五元。甲○○則依乙○○不實繳交之公廁收入款呈繳。甲○
○於犯罪尚未遭偵查機關發覺前，於八十八年七月二十七日自動向法務部調查局台中
市調查站自首，因而查獲乙○○，並扣得未繳回之票根五袋（計一百三十一本，另有
七十八本未繳回之票本業遭甲○○、乙○○湮滅）等情。因而撤銷第一審關於甲○○
侵占公有財物部分之判決，改判論處甲○○共同連續依據法令從事公務之人員，侵占
公有財物罪刑，固非無見。
惟查：(一)、有罪之判決書，其事實記載與理由說明不相符合，即屬判決理由矛盾，其
判決當然為違背法令。原判決事實欄記載上訴人甲○○與乙○○自八十七年六月間起
至同年十月間止，利用乙○○兼管清境農場青青草原北端公廁之機會，共同連續侵占
公廁收入款十萬五千五百四十五元等情。亦即認定其犯罪時間自八十七年六月間至同
年十月間，但原判決理由欄二則引用證人王林訓之證言，即計算上述侵占金額係以八
十六年五月二十一日開始收費至八十七年十二月三十日停止收費止，應收款項與實際
繳庫之款項之差額為其依據（見原判決第八頁第二行至第七行），其憑以計算差額之
時間與原判決事實欄所載侵占時間並不相符，已有可議。雖原判決理由又引用王林訓
在原審之供述，認上述侵占金額是從乙○○八十七年兼駐公廁後之短報金額為準，在
此期間之前無短少之情事（見原判決第九頁第十二行至第十五行），惟所指乙○○兼
管公廁之前繳款無短少情事，所憑資料為何？乙○○未兼管後之八十七年十一月、十
二月間之公廁收入款之繳款情形如何，有無短少？如何認定乙○○兼管期間之收入金
額？原審未予調查、說明，亦有未合。(二)、原判決事實欄記載上訴人甲○○與乙○○
自八十七年六月間至八十八年七月六日止，連續侵占公有財物之票款共一百零七萬八
千三百八十元等情。依原判決理由欄之說明，原審認定上開事實，係以證人王林訓於
調查局台中市調查站之證言為其證據之一。惟依該證言，上述侵占之票款中，有三萬
元係清查八十八年七月十五日至八十八年七月三十一日之日報表時發現短少之全票票
款（見偵查卷第二十四頁），此期間甲○○既已離職，日報表自非其製作，何以該短
少之三萬元係被甲○○侵占？原判決未說明其所憑證據及認定之理由，顯有判決不備
理由之違誤。又王林訓係如何計算甲○○等侵占之票款，原審未詳予認定、說明，亦
欠妥適，不足以昭信服。甲○○上訴意旨指摘原判決違法，尚非全無理由，應認仍有
發回更審之原因。又原判決理由欄五甲○○不另為無罪諭知部分，基於審判不可分原
則，應併予發回。
二駁回部分：
查第三審上訴書狀，應述上訴之理由，其未述者，得於提起上訴後十日內補提理
由書於原審法院，已逾上述期間，而於第三審法院未判決前仍未提出上訴理由書狀者
，第三審法院應以判決駁回之，刑事訴訟法第三百八十二條第一項、第三百九十五條
後段規定甚明。本件上訴人乙○○因貪污案件，不服原審判決，於九十二年七月十六
日提起上訴，並未述理由，迄今逾期已久，於本院未判決前仍未提出，依上開規定
其上訴自非合法，應予駁回。
據上論結，應依刑事訴訟法第三百九十七條、第四百零一條、第三百九十五條後段，
判決如主文。
中      華      民      國    九十二    年      九      月     十七     日
                              最高法院刑事第七庭
                                  審判長法官  張  信  雄
                                        法官  賴  忠  星
                                        法官  張  清  埤
                                        法官  呂  永  福
                                        法官  蕭  仰  歸
      右正本證明與原本無異
                                              書  記  官
中      華      民      國    九十二    年      九      月    二十六    日


司法院資訊處製作；財團法人民間司法改革基金會備份。
